臺灣臺南地方法院民事裁定　　　　　 100年度消債更字第41號
債　務　人　林延陽
上列當事人因消費者債務清理事件聲請更生，本院裁定如下：
    主  文
更生之聲請駁回。
本院民國100年4月14日及100年6月14日所為之保全處分及延長保
全處分應予撤銷。
聲請費用新臺幣壹仟元由債務人負擔。
    理  由
一、本件聲請意旨略以：債務人在消費者債務清理條例施行前，
    曾依中華民國銀行公會會員辦理消費金融案件無擔保債務協
    商機制與最大債權銀行大眾商業銀行股份有限公司（下稱大
    眾銀行）成立協商，惟當時債務人因失業無法負擔大眾銀行
    每月清償新臺幣（下同）14,701元之協商方案，後又因父喪
    及生病而無法長期工作，因此毀諾。債務人在消費者債務清
    理條例施行後，復向大眾銀行申請個別協商，本來預定100
    年4 月15日簽約，後來債務人因得知法院公告保全處分而停
    頓；嗣後又於100年4月26日向大眾銀行申請個別協商一致性
    方案，請求共同協商債務清償方案，大眾銀行提供「73期、
    利率8.99%、按月償還約15,000 元」之協商方案，惟因大眾
    銀行故意延誤協商，雙方仍未達成協議；又因保全處分期限
    即將屆至，債務人與大眾銀行再度協商，大眾銀行提供「10
    8 期、年利率9%、按月償還11,500元」之清償方案，仍協商
    不成立。債務人無擔保或無優先權之債務總額未逾1,200 萬
    元，復未經法院裁定開始清算程序或宣告破產，為此，依消
    費者債務清理條例提出本件更生之聲請等語。
二、按債務人對於金融機構因消費借貸、自用住宅借款、信用卡
    或現金卡契約而負債務，在聲請更生或清算前，應提出債權
    人清冊，以書面向最大債權金融機構請求協商債務清償方案
    並表明共同協商之意旨，消費者債務清理條例第151條第1項
    定有明文。而債務人既於消費者債務清理條例施行前與債權
    銀行成立協商，如事後確有難以繼續履行之情形，仍得再依
    法定程序與債權人重新協商，訂定適當可行之清償方案，且
    中華民國銀行公會已於97年5月決議，就曾參與95年度債務
    協商案件已毀諾之客戶提供「個別協商一致性方案」，即由
    最大無擔保債權銀行依據前置協商清償方案之精神和原則，
    與債務人重新商訂符合其還款能力之月付金額，該方案最長
    可分180期攤繳，最低為零利率。又最大無擔保債權銀行與
    債務人協商成立並簽約後，債務人須提供其與最大無擔保債
    權銀行簽妥之個別協商協議書向其他無擔保債權銀行申請個
    別協商，其他無擔保債權銀行應比照最大無擔保債權銀行提
    供之個別協商一致性方案與債務人協議簽約，銀行公會會員
    辦理債務協商毀諾後個別協商一致性方案執行細則第6項定
    有明文。基此，上開協商方案使債務人與多數債權人間能利
    用法院程序外解決之協商機制而自主解決其債務，如能協商
    成立，債務人即不須依本條例聲請更生或清算，可疏減法院
    負擔，有效分配司法資源。申言之，債務人須盡己之力與最
    大債權金融機構謀求自主性的協議清償債務方案，若債務人
    於衡酌己身清償資力，提出符合正當性及合理性之清償計畫
    ，卻不被最大債權金融機構所接受時，債務人自得求助於法
    院，選擇向法院聲請更生或清算；反之，若債務人僅徒具形
    式提出協商聲請，而不以積極態度謀求解決清償債務方案，
    或事後又撤回協商之聲請，或債務人所提出之債務清償方案
    與其清償資力不具相當性與合理性時，亦即在衡量債務人之
    負債原因、經濟收入情況、通常生活必要性之支出等客觀情
    狀後，債務人提出之清償計畫，並不符合比例原則之要求時
    ，自不能認債務人已充分踐行法律所要求之協商程序。再按
    債務人不能清償債務或有不能清償之虞者，得依本條例所定
    更生或清算程序，清理其債務，消費者債務清理條例第3條
    定有明文。所謂「不能清償債務或有不能清償之虞者」，係
    指債務人欠缺清償能力，對於已屆清償期，且已受請求之債
    務之全部或主要部分，客觀上可預見其為一般且繼續的不能
    清償之財產狀態之謂。而清償能力係由財產、信用、勞力三
    者構成，雖無足夠財產，如有良好之信用、優良之技術或持
    續不斷之勞力，即屬有清償債務之可能。又聲請更生或清算
    不合程式或不備其他要件者，法院應以裁定駁回之，但其情
    形可以補正者，法院應定期間先命補正，復為同條例第8條
    所明定。
三、經查：
  (一)債務人於消費者債務清理條例施行前，依中華民國銀行公會
    會員辦理消費金融案件無擔保債務協商機制與大眾銀行於96
    年2 月16日成立協商，當時雙方約定債務人每月應償還款項
    為14,701元，債務人自96年2 月10日起開始依約繳款，惟僅
    繳款4期，於96年6月未履行協商內容，於96年7 月經報送債
    務協商毀諾在案，有財團法人金融聯合徵信中心之當事人綜
    合信用報告、大眾銀行之協議書、無擔保債務還款計劃及大
    眾銀行100年7月27日民事陳報狀等件附卷可稽（見本院卷第
    11-13頁、第69頁、第163頁）；次查債務人於聲請本件更生
    之際，同時向大眾銀行申請個別協商，經本院發函雙方試行
    「個別協商一致性方案」，債務人嗣於100 年6月3日向大眾
    銀行申請協商，大眾銀行乃提出「108期、利率9%、月付11,
    500元」之還款方案，並經雙方初步達成協商共識，惟於100
    年7月8日方案通過後，大眾銀行即聯繫不上債務人，雙方未
    完成簽約程序，債務人亦未依協議內容繳納任何款項，100
    年8月2日大眾銀行以「聯繫不上債務人」終止協商程序，故
    該協商程序視為未完成，有債務人提出之100 年6月3日個別
    協商一致性方案申請書、大眾銀行100年7月27日民事陳報狀
    及本院民事庭法官助理電話紀錄各1 份在卷可參（見本院卷
    第124、163、165 頁），堪信為真實。
  (二)債務人雖主張其於消費者債務清理條例施行前，依銀行公會
    會員辦理消費金融案件無擔保債務協商機制與金融機構成立
    協商，然債務人因失業等無法履行協商方案，係因不可歸責
    於債務人之事由，致履行顯有重大困難云云，惟債務人嗣於
    100 年6月3日曾以書面向最大債權銀行大眾銀行申請「個別
    協商一致性方案」，該方案乃銀行公會提供曾依銀行公會協
    商機制與金融機構成立協商而毀諾，但仍有還款能力之債務
    人，有再次協商之機會，債務人既已為該協商之申請，自應
    本於誠實信賴原則，按其能力妥適調整債務人與債權人及其
    他利害關係人間之權利義務關係，是本院即應以大眾銀行提
    出「109期、利率9%、月付11,500 元」之新還款方案為判斷
    基準，就債務人是否符合消費者債務清理條例聲請更生規定
    審究如下：
    1.查債務人於財產及收入狀況說明書之收入欄內，記載聲請
      前兩年內收入有98年5月至98年12月薪資收入104,000元等
      語，經本院函詢債務人：「債務人於98年12月之後即無薪
      資收入，惟是否仍有其他收入？收入來源為何？請就此部
      分詳細說明之」等語，債務人僅陳報稱「有做資源回收及
      電腦維修等工作，因屬零工之工作，所以還是有一點小收
      入可是不太固定而已…」云云，有100年5月13日民事陳報
      狀1 份在卷可參（詳見本院卷第95頁），足見債務人就其
      收入狀況有所隱匿而未誠實陳報；嗣經本院再函詢債務人
      ：「請釋明每月收入為若干？並請提出相關資料文件為佐
      證。」等語，債務人陳報略以「電腦維修因為有檢測費，
      電腦沒壞，大概都會收檢測費約300-400 元；而維修，最
      少零件都約1,000-1,500 元起跳（不含工資）；舊電腦回
      收約100-500元間，而販售出約4,000-6,500元；新電腦組
      裝約1,000-2,000元之工資，所以平均最低月收入還有12,
      000 元。」云云，有100年6月7日民事陳報狀1份在卷可參
      （詳見本院卷第117 頁）；本院再發函債務人：「債務人
      關於電腦維修、檢測、販賣組裝電腦部分之收入，應提出
      100年4月至100年7月之營業收據、營業收支明細表或帳冊
      等足以證明月營收狀況之文件過院參辦。」，債務人陳報
      略以「我並沒有收支明細及帳冊，我向來都是採用自由職
      業的作法，迅速處理銀貨兩訖…」有100 年8月6日民事陳
      報狀1份在卷可參（見本院卷第172頁），是就此部分之收
      入以債務人陳報最低月收入平均12,000元計算。又債務人
      復陳報其自100 年7月1日於臺南市動物防疫保護處擔任動
      物管制員臨時人員，每月薪資收入17,880元等語，並提出
      臺南市動物防疫保護處服務證及臺南市動物防疫保護處在
      職證明書為證（見本院卷第160、174頁），經本院依職權
      調閱債務人勞保投保資料，顯示債務人目前投保薪資每月
      18,300元，有勞保局被保險人投保資料查詢表可稽（見本
      院卷第167頁），故債務人每月現有收入最少平均為30,30
      0 元【計算式：12,000＋18,300元＝30,300】，堪以認定
      。
    2.債務人雖於財產及收入狀況說明書內，載明其每月個人支
      出共14,300元（包括膳食費、水電費、電話費、交通費、
      醫療費、扶養費、房屋貸款5,500 元等費用）云云（見本
      院卷第7 頁背面），惟查，上開扶養費部分係屬債務人之
      母林邱秀玉之支出，非屬債務人個人必要支出，應另行計
      算。再查，房屋貸款於名義上雖屬債務，於實質上乃屬債
      務人藉由按期繳納貸款而逐期累積個人資產（待房屋貸款
      清償完畢，即無庸再擔憂因債權人行使抵押權拍賣房地致
      喪失房地所有權），惟債務人於經濟困頓之際，本應選擇
      適當處分其資產以減輕債務負擔，而非堅持負擔高額之房
      屋貸款及房屋稅、地價稅等非必要性支出而仍持續累積其
      資產，更不應希冀「僅盡力清償房屋貸款以保全名下房地
      免遭拍賣，並將房屋貸款列為絕對必要支出，其餘負債則
      均以無力負擔為由聲請更生及保全處分以避免房地遭其他
      債權人拍賣」。又人民安居並不以居住於自有住宅為必要
      ，租屋居住亦屬社會上無力購屋者之安居方式，且因房租
      支出尚得作為所得稅之扣除額，故租屋居住顯屬經濟情況
      較差者的理想居住方式。依債務人之現況觀之，如將其上
      開房地變賣換價，係足以清償債務，債務人雖因此另須增
      加房租支出（房租支出應計入每月個人基本生活費中），
      惟如債務人選擇承租租金價格較低之房屋，即得大幅降低
      每月因居住所須支出之必要費用。從而，自不能認其每月
      額外房屋貸款支出5,500 元係其必要生活費用，而計入每
      月必須支出之數額。
    3.基於消費者債務清理條例立法目的，並非維持債務人過去
      慣常之寬裕生活型態，而係重新檢視消費行為撙節支出，
      否則非僅有悖於消費者債務清理條例之意旨，更係將債務
      人因個人浪費或財務管理失控之風險不當轉嫁予金融機構
      負擔，顯非公允，而本件債務人既已有不能清償之事由，
      生活消費程度自應受有限制，每月生活開支，自不能與一
      般人等量齊觀。為妥適調整債務人與債權人及其他利害關
      係人間之權利義務關係，保障債權人獲得公平受償，並謀
      求消費者經濟生活之重建復甦機會，本院對於債務人每月
      必要之生活費用，便不以債務人主張之數額為斷，而應酌
      採政府所定最低生活費、債務人全民健保費及其他稅務支
      出作為裁量標準，方屬允洽。經本院審酌債務人目前居住
      於臺南市，有戶籍謄本1 份在卷可按（見本院卷第52頁）
      ，是債務人主張每月生活必要支出為6,800 元部分，經核
      較內政部所公告99年度臺灣省最低生活費用每人每月為9,
      829 元之金額為低，應認債務人主張其每月生活必要支出
      6,800 元為可採。
    4.關於債務人主張其支出母親之扶養費部分：
      (1)按直系血親相互間，互負扶養之義務；負扶養義務者有
        數人時，應依左列順序定其履行義務之人：一直系血親
        卑親屬。二直系血親尊親屬。三家長。四兄弟姊妹。五
        家屬。六子婦、女婿。七夫妻之父母。負扶養義務者有
        數人而其親等同一時，應各依其經濟能力，分擔義務；
        受扶養權利者，以不能維持生活而無謀生能力者為限；
        前項無謀生能力之限制，於直系血親尊親屬，不適用之
        ；扶養之程度，應按受扶養權利者之需要與負扶養義務
        者之經濟能力及身分定之。民法第1114條第1款、第111
        5條第1項、第3項、第1117條第1項、第2項、第1119 條
        分別定有明文。
      (2)債務人於財產及收入狀況說明書內自陳其每月尚須支付
        其母林邱秀玉扶養費2,000 元等語，經查債務人之母林
        邱秀玉為30年2 月22日生，現住臺南市，名下無任何所
        得及財產，有戶籍謄本及本院依職權調閱之稅務電子閘
        門財產所得調件明細表各1份附卷可佐（見本院卷第53
        頁、第82-83 頁），故參酌99年度親屬扶養每人免稅額
        為82,000元，據此計算受扶養親屬每人每月基本生活所
        需費用約6,900元。惟查，林邱秀玉每月領有6,000元之
        中低收入戶老人生活津貼，此有臺南市安南區公所100
        年1 月10日南安社字第1000000851號函在卷可稽（見本
        院卷第99頁），又該筆扶養費之支出，依上開說明，債
        務人應與同順序扶養義務人共同負擔，參以債務人之妹
        林玟君為身心障礙者，並無收入，無法實際分擔扶養費
        ，是債務人應與其妹林美吟、林杏娥共同支出其母林邱
        秀玉各3分之1之扶養費，則債務人每月應以支出300 元
        【計算式：（6,900 -6,000）3＝300】之扶養費，始
        為適當。
    5.綜上，債務人現有每月平均月收入至少有30,300元，扣除
      其每月所應支出之費用7,100 元【計算式：債務人每月必
      要生活費用6,800元＋母親扶養費300＝7,100 元】，尚有
      23,200元【計算式：30,300元－7,100元＝23,200 元】足
      以履行大眾銀行所提出每月還款11,500元之個別一致性協
      商方案。從而，就債務人目前之收支狀況與還款方案以觀
      ，應認債務人客觀上並無不能清償債務或有不能清償之虞
      之情形，債務人拒絕履行上開應有能力清償之還款方案，
      逕聲請本件更生，於法未合。
四、綜上所述，債務人於消費者債務清理條例施行前，與金融機
    構之債權人依中華民國銀行公會會員辦理消費金融案件無擔
    保債務協商機制成立協商，於毀諾後，經向最大債權銀行申
    請個別協商一致性方案，惟無不能依其協議清償債務或有不
    能清償之虞情事，則其聲請更生，消費者債務清理條例第3
    條規定，且上開欠缺又屬無從補正，應予駁回其更生之聲請
    ，爰裁定如主文。
中    華    民    國   100    年    8     月    12    日
                      民事第一庭      法  官  侯明正
以上正本係照原本作成。
如不服本裁定，應於裁定送達後10日內，以書狀向本院提出抗告
，並繳納抗告費新臺幣1,000元。
中    華    民    國   100    年    8     月    12    日
                                      書記官  程欣怡